【裁判字號】    99,上,63
【裁判日期】    991005
【裁判案由】    清償借款
【裁判全文】
臺灣高等法院臺中分院民事判決  99年度上字第63號
上  訴  人
即被上訴人  乙○○
訴訟代理人  林世祿律師
複  代理人  甲○○
被上訴人即
上  訴  人  戊○○○
訴訟代理人  陳世煌律師
            黃俊昇律師
複  代理人  江銘栗律師
上列當事人間請求清償借款事件，兩造對於中華民國98年12月7
日臺灣彰化地方法院98年度訴字第86號第一審判決各自提起上訴
，本院於民國99年9月21日辯論終結，判決如下：
    主  文
原判決主文第一項關於命戊○○○給付新臺幣玖拾萬元本息部分
暨訴訟費用之裁判均廢棄。
上開廢棄部分，乙○○在第一審之訴駁回。
乙○○之上訴駁回。
第一、二審訴訟費用，均由乙○○負擔。
    事實及理由
壹、兩造之聲明
一、上訴人即被上訴人乙○○（下稱乙○○）上訴部分
（一）乙○○之上訴聲明
  １、原判決不利於乙○○部分廢棄。
  ２、戊○○○應再給付乙○○新臺幣（下同）180萬元及自民
      國（下同）98年2月24日起至清償日止，按年息百分之5計
      算之利息。
  ３、乙○○願供擔保，請准宣告假執行。
  ４、訴訟費用由戊○○○負擔。
（二）戊○○○之答辯聲明
  １、上訴駁回。
  ２、訴訟費用由乙○○負擔。
二、被上訴人即上訴人戊○○○（下稱戊○○○）上訴部分
（一）戊○○○之上訴聲明
  １、原判決不利於戊○○○部分廢棄。
  ２、上開廢棄部分，乙○○在第一審之訴及假執行之聲請均駁
      回。
  ３、第一、二審訴訟費用由乙○○負擔。
（二）乙○○之答辯聲明
  １、上訴駁回。
  ２、訴訟費用由戊○○○負擔。
貳、兩造之陳述
一、乙○○於原審起訴主張略以：
    戊○○○係被繼承人羅仁宏（原名羅坤龍，於97年10月31日
    死亡）之配偶即繼承人，因被繼承人羅仁宏積欠乙○○借款
    270萬元，有50萬元之本票2紙，80萬元之本票1紙及記載借
    款金額90萬元之借據1紙為證。又戊○○○繼承羅仁宏之財
    產遠超過乙○○之求償金額，故乙○○向戊○○○請求返還
    上開借款，並無顯失公平之情形。爰本於借款及繼承之法律
    關係請求戊○○○清償上開借款。並求為判決：戊○○○應
    給付乙○○270萬元及自86年1月1起至清償日止，按年息百
    分之5計算之利息等語。
二、乙○○於本院補充陳述略以：
    原審以乙○○舉證不足，判決乙○○部分敗訴，惟乙○○曾
    於98年3月13日聲請傳喚證人丁○○、丙○○，但原審未為
    傳訊，逕為判決，實有未洽。乙○○對證人丁○○於鈞院之
    證詞無意見；另證人丙○○確知乙○○與羅仁宏有系爭270
    萬元借款之糾紛，亦曾在場見聞，雖證人丙○○可能因不滿
    戊○○○故為否認欠款，而過度證明，究非全部不實。又戊
    ○○○履稱羅仁宏自80年初即拋家棄子云云，卻於上訴理由
    狀提出「所謂」羅仁宏81、82年具名之文件，不但矛盾，且
    不合理，乙○○否認該等文件之真正。羅仁宏於84年書立之
    系爭借據乃載明：「84年12月19日向乙○○借『拿』．．．
    」，非僅記載借貸文件，而已載明借「拿」在手，怎未取得
    金錢？況尚有多張本票為證；若未取得資金，不可能事隔多
    年未取回票據等語。
三、戊○○○於原審答辯略以：
    乙○○與戊○○○之被繼承人羅仁宏交情匪淺，如何取得其
    印章實不清楚，對系爭本票及借據之真正爭執。按金錢借貸
    ，原告應就交付金錢之事實負舉證責任，乙○○所提本票3
    張，並不足以證明乙○○確有將金錢借貸給羅仁宏；至乙○
    ○雖提出羅仁宏蓋有印章之借據，但觀其文字與原法院調閱
    之臺灣土地銀行之羅坤龍簽名有明顯不符之處。且羅仁宏生
    前與乙○○自84年間即出雙入對，迄90年間形同同居關係。
    羅仁宏拋家棄子十餘年，羅仁宏為供養乙○○，除了付出私
    產，並一再向銀行借貸供其揮霍，豈可能再向乙○○借款？
    如法院認確有借款，因戊○○○繼承羅仁宏之財產不多，又
    要清償借款，顯有不公，請求駁回乙○○之訴等語。
四、戊○○○於本院補充陳述略以：
（一）羅仁宏與乙○○長年出雙入對，形同同居，羅仁宏拋家棄
      子十餘年，於80年左右即離開家庭，自行在外居住，音訊
      均無等情形，有證人丙○○及丁○○之證述內容，可資證
      明。縱原審認系爭字據上羅仁宏之印章與羅仁宏向臺灣土
      地銀行貸款時所用印章相同，然以乙○○與羅仁宏之上述
      關係，乙○○或有盜用羅仁宏印章之機會及可能，自不得
      僅以印章疑似相同即推斷系爭字據為真正。如認收據為真
      ，戊○○○既否認羅仁宏有向乙○○借款，亦否認羅仁宏
      收到借款，依請求履行債務之訴之舉證責任分配原則，自
      應由乙○○就此事實負舉證責任。參以民法債編修正前後
      ，消費借貸均為要物契約，修正前有關要物契約所作之實
      務見解，應仍得繼續援用，則依最高法院69年度台上字第
      3546號裁判要旨，系爭借據只載「84年12月19日向乙○○
      借拿新台幣玖拾萬元整此據」，殊不足證明乙○○已將金
      錢交付羅仁宏。尤有進者，借款270萬元係巨額款項，乙
      ○○不可能將此鉅款置放家中，其亦應提出該資金之來源
      諸如銀行之支出或轉帳單等以資證明，惟其從未提出，足
      見其未借貸款項與羅仁宏。而羅仁宏之負債高達28,222,9
      99元，有臺灣土地銀行貸款餘額證明書可據。又依證人丙
      ○○、丁○○之證詞，可知戊○○○早已與羅仁宏感情不
      睦而未同居，戊○○○實係有不可歸責於己之事由，於繼
      承開始時無法知悉被繼承人羅仁宏債務之存在，且因而未
      限定或拋棄繼承，詎原審為相反之認定，違悖一般常情與
      經驗法則，本件應有民法繼承篇施行法第1條之3第4項規
      定之適用。
（二）證人丙○○、丁○○於鈞院作證時，均手持小抄並照紙條
      上之文字朗誦，證人丙○○所持之紙條更清楚記載系爭3
      紙本票之日期、金額，且將羅仁宏之名字誤記為羅世宏，
      其是否認識羅仁宏已有可疑。而據其證述可知，其於本票
      開立時並未在場，復未見過本票或借據，係事後始認識羅
      仁宏，若其未與乙○○討論作證內容，豈可能知悉本票詳
      情及開庭時之待證事項內容。雖證人丙○○否認曾於庭前
      與乙○○見面，惟據證人丁○○所述，證人2人於作證前
      即經由乙○○之聯絡先行會面，作證當日更由乙○○載同
      到場，足認證人之證詞不可採信。另證人丁○○證述之借
      貸時間與系爭3紙本票到期日相差近4年，且證人丁○○不
      清楚詳細金額，如何證明有交付金錢之事實？據其庭呈之
      保單，並無法知悉該保單之被保險人與要保人，若其證稱
      被保險人與要保人均為乙○○屬實，亦無法證明與羅仁宏
      有關係，更無法證明羅仁宏之借貸事實，且該保單之保額
      為90萬元，非系爭借款之總額270萬，更足認與系爭3紙本
      票無關。據此，證人之證詞既不足證羅仁宏有持系爭3紙
      本票向乙○○借款，亦不足證明乙○○已交付借款之事實
      ，依最高法院71年台上字1790號、72年度台上字第1572
      號裁判意旨，自應認乙○○之上訴為無理由。
參、法院得心證理由
一、按稱消費借貸者，謂當事人一方移轉金錢或其他代替物之所
    有權於他方，而約定他方以種類、品質、數量相同之物返還
    之契約；民法第474條第1項定有明文。則於當事人間必本於
    借貸之意思合致，而有移轉金錢或其他代替物之所有權於他
    方之行為，始得當之。當事人主張與他方有消費借貸關係存
    在者，自應就該借貸意思互相表示合致及借款業已交付之事
    實，均負舉證之責任（最高法院98年度台上第1045號裁判意
    旨參照）。「民事訴訟如係由原告主張權利者，應先由原告
    負舉證之責，若原告先不能舉證，以證實自己主張之事實為
    真實，則被告就其抗辯事實即令不能舉證，或其所舉證據尚
    有疵累，亦應駁回原告之請求」（最高法院著有17年度上字
    第917號判例可資參照）。再者，民法第475條規定，雖已於
    88年4月21日債編修正時刪除，基於該條文而制作之最高法
    院69年台上字第3546號判例亦於90年4月17日經最高法院第
    四次民事會議決議刪除，但並非否認消費借貸之要物性，而
    係更加確認消費借貸契約為要物契約之法律性質。
二、乙○○主張：戊○○○之被繼承人羅仁宏積欠乙○○借款，
    計270萬元，屢經催討，均未清償，爰依消費借貸及繼承之
    法律關係，請求戊○○○清償借款等語；並提出借據乙紙及
    本票三紙為證。然戊○○○否認乙○○與羅仁宏有上開消費
    借貸之事實，並以前詞置辯；揆諸上開說明，自應由乙○○
    就此負舉證之責。：
三、乙○○主張：戊○○○之被繼承人羅仁宏向其借款270萬元
    之事實，雖據其提出蓋有「羅坤龍」印文之面額各50萬元之
    本票2紙，面額80萬元之本票1紙及記載借款金額90萬元之借
    據1紙為證；並於本院聲請訊問證人丙○○、丁○○為證。
    惟查：
（一）按支票為文義證券及無因證券，支票上權利係依支票文義
      而發生，與其基礎之原因關係各自獨立，支票上權利之行
      使，不以其原因關係存在為前提，尚難因執有支票，即得
      證明其所主張之原因關係為存在（最高法院90年台上字第
      8號判決參照）。況系爭3紙本票，均未記載發票日，依票
      據法第11條、第120條規定，係屬無效之票據。是乙○○
      尚難因執有系爭本票，即得證明其所主張之借貸關係為存
      在。
（二）系爭借據固記載：「八十四年十二月十九日向乙○○借拿
      新台幣玖拾萬元正，此據」；乙○○並主張系爭借據載明
      「借拿」90萬元，足認羅仁宏確有拿到乙○○所交付之借
      款等語。惟按「金錢借貸契約，固屬要物契約，應由貸與
      人就交付金錢之事實負舉證之責，但若貸與人提出之借用
      證內，經載明借款額，當日親收足訖無訛者，要應解為貸
      與人就要物性之具備，已盡舉證責任。」最高法院69年台
      上字第3546號判例固著有明文。惟前開判例，業經最高法
      院90年度第4次民事庭會議決議刪除；被上訴人既一再爭
      執系爭借據形式及實質之真正，縱系爭借據上「羅坤龍」
      之印文係屬真正，亦難僅以系爭借據上記載「借拿90萬元
      」等字，即遽認乙○○就其主張借貸金額之交付，已盡舉
      證之責。
（三）乙○○固於本院聲請訊問證人丙○○、丁○○為證，證人
      丙○○於本院99年4月21日準備程序雖證述：係羅仁宏於
      五、六年前，至其經營之火雞肉飯餐館用餐時，向其提起
      向乙○○借款270萬元乙事，有一張九十萬的借據，三張
      本票，大概在八十四年、八十五年左右等語（見本院卷第
      63至66頁）。另證人丁○○證稱曾因聽聞乙○○與羅仁宏
      吵架時，提到乙○○向羅仁宏催討欠款乙事；惟證人丁○
      ○復證稱二人借貸時間在89、90年間，不僅與系爭借據及
      本票到期日相差近4年，且稱不清楚詳細金額云云（見本
      院卷第66頁反面至69頁）。而證人丙○○、丁○○於本院
      99年4月21日準備程序作證時，均手持載有證述內容之字
      條，其中丙○○所持之紙條上更記載系爭借據及3紙本票
      之日期、金額，此有本院所扣留之字條附卷可參（見本院
      卷第70至72頁）。且證人2人於作證前即經由乙○○之聯
      絡先行會面，作證當日更由乙○○載同到場；是證人之證
      詞，即難憑信，自不足為乙○○有交付系爭款項之證明。
      此外，乙○○復無其他證據以為證明，自難認乙○○就所
      主張消費借貸之事實，已盡舉證之責。
四、綜上所述，乙○○主張戊○○○之被繼承人羅仁宏向其借款
    270萬元未為清償之事實，為戊○○○所否認，乙○○復未
    盡舉證之責，自難憑信。從而，乙○○依消費借貸及繼承之
    法律關係，請求戊○○○給付270萬元及自98年2月24日起至
    清償日止，按年息百分之5計算之利息，為無理由，不應准
    許。原審就其中180萬元本息部分為乙○○敗訴之判決，並
    無不合。乙○○上訴意旨指摘原判決此部分不當，求予廢棄
    改判，為無理由，應予駁回。惟原審就其中90萬元本息部分
    ，為戊○○○敗訴之判決，自有未洽。戊○○○上訴意旨指
    摘原判決此部分不當，求予廢棄改判，為有理由；自應由本
    院予以廢棄改判，如主文第二項所示。
五、本件事證已臻明確，兩造其餘陳述與舉證，經審酌後，認於
    判決結果不生影響，無予逐一論述之必要，附此敘明。
六、據上論結，本件戊○○○之上訴為有理由，乙○○之上訴為
    無理由，依民事訴訟法第449條第1項、第450條、第78條，
    判決如主文。
中    華    民    國    99    年    10    月     5    日
                民事第二庭    審判長法  官  邱森樟
                                    法  官  蔡秉宸
                                    法  官  翁芳靜
以上正本係照原本作成。
乙○○得上訴。
如對本判決上訴，須於收受判決送達後20日內向本院提出上訴書
狀，其未表明上訴理由者，應於提出上訴後20日內向本院提出上
訴理由書（須按他造人數附具繕本）。
上訴時應提出委任律師為訴訟代理人之委任狀。具有民事訴訟法
第466條之1第1項但書或第2項之情形為訴訟代理人者，另應附具
律師及格證書及釋明委任人與受任人有該條項所定關係之釋明文
書影本。如委任律師提起上訴者，應一併繳納上訴審裁判費。
                                    書記官  粘銘環
中    華    民    國    99    年    10    月    6     日
                                                      Ｓ

司法院資訊處製作；財團法人民間司法改革基金會備份。
